臺灣高等法院刑事判決
108年度上訴字第4156號
上  訴  人  臺灣基隆地方檢察署檢察官
被      告  吳澤宇  



上列上訴人因被告違反洗錢防制法案件，不服臺灣基隆地方法院
108年度金訴字第59號，中華民國108年11月19日第一審判決（起
訴案號：臺灣基隆地方檢察署108年度偵字第383號），提起上訴
，本院判決如下：
    主  文
原判決撤銷。
吳澤宇幫助犯詐欺取財罪，處拘役叁拾日，如易科罰金，以新臺
幣壹仟元折算壹日。緩刑貳年。
    事  實
吳澤宇知悉金融機構帳戶為個人信用之表徵，具有一身專屬性質
，在金融機構開立帳戶並無特殊條件限制，任何人均可至不同金
融機構申請開立多數帳戶使用，且依其社會經驗，應可預見將自
己申請開立之銀行帳戶提供予不相識之人使用，有遭犯罪集團利
用作為詐欺取財轉帳匯款等犯罪工具之可能，竟基於縱生此結果
亦不違背其本意之幫助他人詐欺取財之不確定故意，於民國107
年3月5日，在基隆市中正區海洋大學附近之全家便利超商，以「
店到店」之方式，將其申辦之彰化商業銀行000-00000000000000
號帳戶(下稱彰化銀行帳戶)之存摺、提款卡，提供予姓名年籍不
詳之詐欺集團成員使用，並透由通訊軟體LINE告知提款卡密碼，
而容任該詐欺集團使用前開金融機關帳戶遂行犯罪，嗣該不詳詐
欺集團成員取得上開帳戶之存摺及提款卡後，即意圖為自己不法
之所有，基於詐欺取財之犯意，於107年3月23日晚間7時21分許
，撥打電話予蔡郁文，向其佯稱其先前購物遭設定重複撥款，須
前往自動櫃員機解除云云，致蔡郁文陷於錯誤，誤認確係網路購
物店家協助其解除錯誤之付款設定，而於107年3月24日凌晨0時3
0分許依指示轉帳新臺幣（下同）2萬9,985元至吳澤宇前開彰化
銀行帳戶後，旋遭詐欺集團成員提領一空。
    理  由
一、當事人對於本院作為得心證依據之被告以外之人於審判外陳
    述，經本院審理時逐項提示，均同意作為證據，本院審酌各
    項證據作成時之狀況，認為並無不可信或不適當之情事，依
    刑事訴訟法第159條之5第1項規定，均有證據能力。
二、訊據被告吳澤宇固坦承有於上開時、地將其所申辦之前揭帳
    戶之存摺及提款卡皆寄交不詳詐騙集團使用，並提供其提款
    卡密碼之事實，惟矢口否認有何幫助詐欺取財犯行，辯稱：
    我不知道帳戶會被詐騙集團拿去使用，我只是要向對方借款
    ，對方要我提供帳戶用以支付還款之本金及利息，我才提供
    云云。經查：
  ㈠被告將其所申設之前開彰化銀行帳戶之提款卡、存摺，依均
    真實姓名年籍不詳之詐騙集團成員之指示，以店到店之方式
    寄送，並提供其提款卡之密碼，嗣該詐欺集團佯裝為網路店
    家之人員，佯稱被害人蔡郁文需配合依照指示解除錯誤重覆
    付款之設定，致被害人因而陷於錯誤，匯款29,985元至上開
    帳戶內，該筆款項旋遭詐欺集團成員提領一空等情，業據被
    告於本院準備程序時供稱在案（本院卷第50頁），核與被害
    人於警詢中所指訴遭詐騙之情節相符（警卷第35至37頁），
    復有被告彰化銀行帳戶之客戶基本資料、交易明細、內政部
    警政署反詐騙案件紀錄表、臺北市政府警察局北投分局永明
    派出所受理刑事案件報案三聯單、受理詐騙帳戶通報警示簡
    便格式表、被害人之中埔後庄郵局郵政存簿儲金簿封面影本
    、中國信託銀行自動櫃員機交易明細及通訊軟體LINE對話紀
    錄翻拍照片（警卷第105、106、177、181、182、185、215
    、偵字卷第65至249頁）在卷可按，堪以認定。則被害人確
    因遭人詐騙而陷於錯誤，遂將款項匯入前揭帳戶，是被告之
    彰化銀行帳戶於其寄出存摺、提款卡，並提供提款卡密碼後
    ，已供他人使用作為詐騙帳戶等情，洵堪認定。
  ㈡按刑法上故意，分直接故意（確定故意）與間接故意（不確
    定故意），行為人對於構成犯罪之事實，明知並有意使其發
    生者，為直接故意；行為人對於構成犯罪事實，預見其發生
    而其發生並不違背其本意者，為間接故意。而幫助犯之成立
    ，以行為人主觀上認識被幫助者正欲從事犯罪或係正在從事
    犯罪，且該犯罪有既遂可能，而其行為足以幫助他人實現構
    成要件者，即具有幫助故意，並不以行為人確知被幫助者係
    犯何罪名為必要。又金融帳戶係針對個人身分社會信用而予
    以資金流通，具有強烈之屬人性，而金融帳戶為個人理財工
    具，且金融提款卡亦事關個人財產權益保障，其專有性甚高
    ，除非本人或與本人具密切親誼關係者，難認有何正當理由
    可交付他人，稍具通常社會歷練與經驗法則之一般人，亦均
    應有妥為保管該等物品，防止被他人冒用之認知，縱偶因特
    殊情況須將該等物品交付他人，亦必深入瞭解他人之可靠性
    與用途，再行提供使用，且該等物品如落入不明人士手中，
    極易被利用為與財產有關犯罪工具，此係一般人日常生活所
    經驗之事理。兼以近來利用人頭帳戶以行詐騙之事屢見不鮮
    ，詐騙集團以購物付款方式設定錯誤、中獎、退稅、家人遭
    擄、信用卡款對帳、提款卡密碼外洩、疑似遭人盜領存款等
    事由，詐騙被害人至金融機構櫃檯電匯，抑或持提款卡至自
    動櫃員機依其指示操作，使被害人誤信為真而依指示操作轉
    出款項至人頭帳戶後，詐騙集團成員隨即將之提領一空之詐
    騙手法，層出不窮，且經政府多方宣導，並經媒體反覆傳播
    ，而諸如擄車勒贖、假勒贖電話、刮刮樂詐財、網路詐騙、
    電話詐騙等，多數均係利用他人帳戶，作為恐嚇取財或詐欺
    取財所得財物匯入、取款以逃避檢警查緝之用之犯罪工具，
    是依一般人通常之知識、智能及經驗，均已詳知向陌生人購
    買、承租或其他方法取得帳戶者，多係欲藉該帳戶取得不法
    犯罪所得，且隱匿帳戶內資金之實際取得人之身分，以逃避
    追查，是避免金融帳戶被不法行為人利用為詐財之工具，應
    係一般生活所易於體察之常識。
  ㈢被告於警詢、偵訊時供稱：我於107年3 月間在臉書看到貸  
    款的訊息，我就用LINE 跟對方聯繫，對方要我提供銀行帳
    戶的提款卡、存摺，說將來還款時要匯到那個帳戶，至於提
    款卡密碼我是用LINE告知對方等語（警卷第15、16頁，偵字
    383號卷第57頁），參照卷附被告所提出之LINE對話紀錄以
    觀（偵字383號卷第65至249頁），可徵對方表示，其係從事
    媒合向代書借款之業務，借款者經審核符合借貸之條件後，
    另須提供2 個金融機關帳戶用以擔保，且嗣後被告返還之款
    項及利息係分別匯入該2 個帳戶內，而出借款項之代書則會
    持被告交付之提款卡及所提供之密碼提領前揭款項。被告固
    以其係遭到對方以前揭手法詐騙云云，惟審酌從事放款業務
    者，目的即為賺取利息，並得順利將出借之款項收回，故所
    著重者即為借貸者之資力、償債能力及得否提供具有價值之
    擔保品，俾利決定是否出借款項、放貸之金額為何，參之被
    告供稱其僅透由通訊軟體LINE與對方聯繫，且徵諸前開LINE
    之訊息所示，可見對方雖有詢問被告之職業、收入，然於被
    告表明其從事人力派遣工作，且工資均為領現金後，對方未
    請被告提出任何工作、資力證明，卻旋即表示經會計審核，
    被告符合借款之條件，此節已與常理有違；復且，金融機構
    開立之帳戶為個人理財之工具，申請開設存款帳戶並無特殊
    資格限制，一般民眾皆能自由申請，亦可同時在不同金融機
    構申請多數存款帳戶使用，而以被告偵訊時自承其有申辦4
    、5個帳戶以觀（偵字383號卷第57頁），可知被告就上情知
    之甚稔，苟確為代書從事放款業務，衡情代書僅要申請多個
    帳戶供借貸者還款使用即可，又有何大費周章特意請借款者
    提供自己之帳戶用以還款之必要；甚者，借款者既為帳戶之
    申辦人，等同其得以輕易將提供予代書之存摺、提款卡掛失
    ，甚得以將該帳戶停用，是存摺及提款卡顯不具財產上擔保
    之價值，對方既係從事放貸業務，卻未請被告提供具有實質
    價值性之擔保品，反要求被告以不具備償債性之存摺、提款
    卡以為擔保，而以被告於偵訊時供稱，其曾從事台電之外包
    職務，且於本院審理時復稱，其曾向融資公司借貸（偵字38
    3號卷第57頁，本院卷第73、74頁），是被告顯具備一定之
    社會歷練及借款之經歷，其就前開如斯悖於常情復與其個人
    生活經驗全然相違之情事，焉能未察覺有異。
  ㈣稽之被告於偵訊時即稱：我有懷疑過對方可能是騙人的，我
    有4、5個帳戶，因懷疑被騙，所以我挑了1 個沒有錢也沒有
    使用的帳戶等語（偵字383號卷第57頁）；嗣於原審準備程
    序時，經受命法官詢問「依據你與對方對話時，當時就有懷
    疑對方是詐欺集團？」，被告尚為點頭承認之表示（原審卷
    第53頁），復參照前揭LINE之對話紀錄，可知被告一直詢問
    對方何時可以撥款，甚表示時間來不及，其要先行向高利貸
    借款應急，已見被告斯時需款孔急，惟被告卻就對方要求提
    供2 個帳戶乙事，除多次以要找存摺、帳戶的提款卡因忘記
    密碼遭鎖無法使用、要刷存摺等延滯寄送帳戶、提款卡之時
    間，期間甚還表示其就對方所提供的是營業所而非地址，其
    不知如何寄送，更數次表達要直接將資料送予對方之會計收
    受之意，甚質疑正常的代書應該要先碰面詳談再填載相關之
    資料，且於其將彰化銀行帳戶之提款卡、存摺寄出後數日，
    於對方回應借款尚在審核中，被告即傳送「我不想等了，搞
    得帳戶好像被你們拿去不知道幹嘛用」之訊息，並要求對方
    立即將其之存摺、提款卡寄回，則以被告認對方與尋常代書
    之借款程序有別，且於急需款項使用，仍藉故遲延交付存摺
    、提款卡，更希望對方提供確實之地址及與對方人員直接碰
    面洽談，嗣後更要求對方盡速將存摺等物返還等情狀以觀，
    均足以彰顯，被告確有懷疑對方為詐騙集團成員，核與其前
    揭於偵查、原審審理時供稱情節吻合。
  ㈤準此，依被告之生活經驗、過往借款之經歷，已知向其徵求
    帳戶者甚有疑義，就徵求帳戶者可能以其帳戶另供作其他不
    法使用，且將有非法資金流入，自當存有合理懷疑，卻為達
    成借得款項以紓解其燃眉之急之目的，將上開帳戶率爾交付
    對方，容任對方恣意使用，其對於交付帳戶之存摺、提款卡
    、密碼予他人，可能遭不詳詐欺者詐騙他人使用乙事，自應
    有所認識，堪認其主觀上具有縱使供詐欺取財之不法使用，
    亦不違反其本意之不確定故意甚明。
  ㈥綜上，被告所辯俱不足採，其本件犯行事證明確，洵堪認定
    ，應依法論科。
三、論罪：
  ㈠按刑法上之幫助犯，係對於犯罪與正犯有共同之認識，而以
    幫助之意思，對於正犯資以助力，而未參與實施犯罪之行為
    者而言。如未參與實施犯罪構成要件之行為，且係出於幫助
    之意思提供助力，即屬幫助犯，而非共同正犯。查被告依身
    分不詳之詐騙集團成員之指示，將該帳戶之存摺、提款卡、
    密碼提供予其所指定之人，使詐騙集團成員對被害人施以詐
    術，致被害人陷於錯誤，而將款項匯入上開帳戶內，是被告
    所為係參與詐欺取財罪構成要件以外之行為，而對他人之詐
    欺取財犯行提供助力，且無證據證明被告係以正犯而非以幫
    助犯之犯意參與犯罪，應認其所為係幫助犯而非正犯行為。
  ㈡核被告所為，係犯刑法第30條第1項前段、第339條第1項之幫
    助詐欺取財罪。
  ㈢被告係基於幫助之犯意而為非屬詐欺取財犯行之構成要件行
    為，為幫助犯，爰依刑法第30條第2項規定減輕其刑。
四、原審就被告本件犯行，未就卷內全部證據資料詳予勾稽，遽
    為被告無罪之諭知，尚有未洽。檢察官上訴意旨，指摘原審
    就幫助詐欺取財犯行部分未予詳查，逕為有利被告之認定，
    為有理由，應由本院將原判決撤銷（至檢察官上訴意旨所指
    稱被告涉有洗錢罪嫌，則屬無稽，詳下述不另為無罪諭知部
    分）。
五、爰審酌被告交付金融帳戶之提款卡、密碼，供詐騙集團成員
    持以實施詐欺犯罪，造成犯罪偵查困難，間接助長詐欺犯罪
    之風氣，危害交易秩序及社會治安，並使被害人受有財物損
    失，所生損害非微，另犯後否認犯行，惟已與被害人達成和
    解，並持續依和解內容履行中，此有本院公務電話查詢紀錄
    表、自動櫃員機交易明細表在卷可按（本院卷第57、59頁）
    ，兼衡被告無前科之素行、自陳高中休學、未婚、從事水電
    工作、每月收入約3萬元之智識程度、家庭生活經濟狀況，
    暨其犯罪動機、目的、手段等一切情狀，量處如主文第2項
    所示之刑，並諭知易科罰金之折算標準。又依卷證資料所示
    ，無從認定被告交付前揭帳戶提款卡及存摺係有獲取不法所
    得，自不予沒收、追徵。
六、被告未曾因故意犯罪受有期徒刑以上刑之宣告，有本院被告
    前案紀錄表在卷可查，其因需款甚急而一時失慮致犯本罪，
    偶罹刑典，且業與被害人達成和解，迄今均有按期給付賠償
    金額，已如前述，本院認被告經此偵、審程序及科刑教訓，
    當知所警惕而無再犯之虞，其所受刑之宣告，以暫不執行為
    適當，併宣告緩刑2年，以啟自新。    
七、不另為無罪諭知部分：
     公訴意旨及檢察官上訴意旨認被告提供前開帳戶存摺、提 
      款卡之際，應有違反洗錢防制法第2條第2款洗錢行為之不
     確定故意，而應論以同法第14條第1項之罪責云云。惟查：
   ㈠洗錢防制法於105年12月28日公告修正，於106年6月28日生
     效施行，縱同法第2條立法理由第3點稱：「維也納公約第3
     條第1項第b款第ii目規定洗錢行為態樣，包含『隱匿或掩飾
     該財產的真實性質、來源、所在地、處置、轉移、相關的
     權利或所有權』之洗錢類型，例如：(一)犯罪行為人出具假
     造的買賣契約書掩飾某不法金流；(二)貿易洗錢態樣中以
     虛假貿易外觀掩飾不法金流移動；(三)知悉他人有將不法
     所得轉購置不動產之需求，而擔任不動產之登記名義人或
     成立人頭公司擔任不動產之登記名義人以掩飾不法所得之
     來源；(四)提供帳戶以掩飾不法所得之去向，例如：販售
     帳戶予他人使用；廠商提供跨境交易使用之帳戶作為兩岸
     詐欺集團處理不法贓款使用。原條文並未完整規範上開公
     約所列全部隱匿或掩飾態樣，而為亞太洗錢防制組織而為
     （Asia/Pacific Groupon Money Laundering，下稱APG）2
     007年相互評鑑時具體指摘洗錢之法規範不足，爰參酌澳門
     預防及遏止清洗黑錢犯罪法第3條第3項等規定，修正第1款
     後移列修正條文第2款。」然此僅屬洗錢罪犯罪態樣之例示
     說明，至具體個案是否構成洗錢罪，仍須視各該犯行是否
     該當洗錢罪之構成要件而定。
   ㈡洗錢防制法第4條立法理由第4點稱：「有關洗錢犯罪之追訴
     ，主要係透過不法金流流動軌跡，發掘不法犯罪所得，經
     由洗錢犯罪追訴遏止犯罪誘因。因此，洗錢犯罪之追訴，
     不必然僅以特定犯罪本身經有罪判決確定為唯一認定方式
     。況洗錢犯罪以特定犯罪為前置要件，主要著眼於對不法
     金流軌跡之追查，合理建構其追訴基礎，與前置之特定犯
     罪成立與否，或是否有罪判決無關，故不以該特定犯罪行
     為經有罪判決為唯一證明方法。縱該特定犯罪行為因程序
     問題（如因被告經通緝而無法進行審判程序者）或其他原
     因（如被告因心神喪失）而無法或尚未取得有罪判決者，
     檢察官仍得以判決以外之其他積極事證證明財物或財產上
     利益屬特定犯罪所得。況防制洗錢金融行動工作組織（Fin
     ancial Action Task Force，下稱FATF）40項建議第3項建
     議，要求各國於進行洗錢犯罪之立法時，應明確規定『證明
     某資產是否為特定犯罪所得時，不須其前置特定犯罪經有
     罪判決為必要』，且APG2007年第2輪相互評鑑及其後進展分
     析報告中，均多次質疑我國未立法明定而有缺失，為因應
     上開國際組織建議，爰增訂第2項，以資明確。」由此可知
     ，洗錢行為之成立，固不以特定犯罪業經有罪判決為必要
     ，然仍須有前置之特定犯罪行為，若特定犯罪行為尚未實
     行，自無成立洗錢行為之可言。
   ㈢洗錢防制法第1條立法理由第2點稱：「我國為APG之會員國
     ，有遵守FATF於2012年發布之防制洗錢及打擊資助恐怖主
     義與武器擴散國際標準40項建議規範之義務，而我國近來
     司法實務亦發現金融、經濟、詐欺及吸金等犯罪所佔比率
     大幅升高，嚴重戕害我國金流秩序，影響金融市場及民生
     經濟，本次修正幅度相當大，目的在重建金流秩序為核心
     ，特別是落實公、私部門在洗錢防制之相關作為，以強化
     我國洗錢防制體質，並增進國際合作之法制建構為主，爰
     修正本條之立法目的。」可見本次洗錢防制法之修正，其
     規範目的係基於配合FATF2012年40項建議所為。觀諸FATF2
     012年40項建議第3項建議所示：「各國應依維也納公約及
     巴勒摩公約將洗錢定義為刑事犯罪。各國應將洗錢罪適用
     於所有嚴重的犯罪，包括最廣泛的上游犯罪。」維也納公
     約（全名為聯合國禁止非法販運麻醉藥品和精神藥物公約
     ）第3條第1項b款、c款規定：「各締約國應採取可能必要
     的措施將下列故意行為確定為其國內法中的刑事犯罪：(b)
     一明知財產得自按本款(a)項確定的任何犯罪或參與此種犯
     罪的行為，為了隱瞞或掩飾該財產的非法來源，或為了協
     助任何涉及此種犯罪的人逃避其行為的法律後果而轉換或
     轉讓該財產；二明知財產得自按本款(a)項確定的犯罪或參
     與此種犯罪的行為，隱瞞或掩飾該財產的真實性質、來源
     、所在地、處置、轉移、相關的權利或所有權；(c)一在收
     取財產時明知財產得自按本款(a)項確定的犯罪或參與此種
     犯罪的行為而獲取、佔有或使用該財產。巴勒摩公約（全
     名為聯合國打擊跨國有組織犯罪公約）第6條第1項a款、b
     款規定：「各締約國均應依照其本國法律基本原則採取必
     要的立法及其他措施，將下列故意行為規定為刑事犯罪：(
     a)一明知財產為犯罪所得，為隱瞞或掩飾該財產的非法來
     源，或為協助任何參與實施上游犯罪者逃避其行為的法律
     後果而轉換或轉讓財產；二明知財產為犯罪所得而隱瞞或
     掩飾該財產的真實性質、來源、所在地、處置、轉移、所
     有權或有關的權利；(b)一在得到財產時，明知其為犯罪所
     得而仍獲取、佔有或使用。可知前開國際公約既強調行為
     人須明知系爭財產係源自犯罪或特定犯罪，且來源犯罪或
     特定犯罪須已發生，依目的性解釋原則，行為人須明知所
     經手之財產係犯罪所得，且該特定犯罪之犯罪所得已存在
     ，始得論以洗錢罪。
   ㈣綜上，洗錢防制法第14條第1項之洗錢罪，旨在防止特定犯
     罪不法所得之資金或財產，藉由洗錢行為轉換成為合法來
     源之資金或財產，切斷資金與當初犯罪行為之關聯性，隱
     匿犯罪行為或該資金不法來源或本質，使偵查機關無法藉
     由資金之流向追查犯罪者，是行為人主觀上須明知所欲掩
     飾、隱匿之不法所得係源於特定犯罪，且該特定犯罪及其
     犯罪所得已存在，而行為人客觀上有積極為掩飾、隱匿該
     特定犯罪所得之行為，始屬洗錢罪所欲處罰之範疇。
   ㈤本件被告提供其個人帳戶予詐欺集團成員時，詐欺集團成員
     尚未對告訴人進行詐騙，告訴人亦尚未交付款項予詐欺集
     團成員，則該特定犯罪行為既未實行，其犯罪所得亦未存
     在，況本件僅足證明被告有容任他人以上開帳戶作為詐欺
     取財所用之不確定故意，並無證據證明被告明知上開帳戶
     內之財產係詐欺取財之犯罪所得，自無從對被告論以洗錢
     罪責。惟公訴意旨認此部分與前開論罪科刑部分具有想像
     競合犯之裁判上一罪關係，爰不另為無罪之諭知。
據上論斷，應依刑事訴訟法第369條第1項前段、第364條、第299
條第1項前段，刑法第30條第1項前段、第2項、第339條第1項、
第41條第1項前段、第74條第1項第1款，刑法施行法第1條之1第1
項，判決如主文。 
本案經檢察官陳佳秀到庭執行職務。 
中　　華　　民　　國　 109　　年　　3 　　月　　11　　日
                  刑事第二十五庭審判長法　官  宋松璟
                                      法　官  黃翰義
                                      法　官  陳彥年
以上正本證明與原本無異。
如不服本判決，應於收受送達後20日內向本院提出上訴書狀，其
未敘述上訴之理由者並得於提起上訴後20日內向本院補提理由書
（均須按他造當事人之人數附繕本）「切勿逕送上級法院」。
                                      書記官  彭秀玉
中　　華　　民　　國　　109 　年　　3 　　月　　11　　日
附錄：本案論罪科刑法條全文
中華民國刑法第339條
（普通詐欺罪）
意圖為自己或第三人不法之所有，以詐術使人將本人或第三人之
物交付者，處 5 年以下有期徒刑、拘役或科或併科 50 萬元以
下罰金。
以前項方法得財產上不法之利益或使第三人得之者，亦同。
前二項之未遂犯罰之。